【裁判字號】    98,重訴,120
【裁判日期】    990805
【裁判案由】    損害賠償
【裁判全文】
臺灣臺北地方法院民事判決             98年度重訴字第120號
原      告  甲○○
訴訟代理人  李漢鑫律師
            蕭美玲律師
被      告  富邦人壽保險股份有限公司
法定代理人  戊○○
被      告  丁○○
上二人共同
訴訟代理人  鄭建國律師
被      告  乙○○
上列當事人間損害賠償事件，本院於民國99年7 月20日言詞辯論
終結，判決如下：
    主      文
被告乙○○應給付原告新臺幣壹仟柒佰貳拾陸萬參仟柒佰柒拾玖
元，及自民國九十七年十月六日起至清償日止，按年息百分之五
計算之利息。
原告其餘之訴駁回。
訴訟費用由被告乙○○負擔。
本判決第一項，於原告以新臺幣伍佰柒拾伍萬元為被告乙○○供
擔保後，得假執行。但被告乙○○如以新臺幣壹仟柒佰貳拾陸萬
參仟柒佰柒拾玖元為原告預供擔保，得免為假執行。
原告其餘假執行之聲請駁回。
    事實及理由
一、本件被告乙○○未於言詞辯論期日到場，核無民事訴訟法第
    386 條所列各款情形，爰依原告之聲請，由其一造辯論而為
    判決。
二、原告起訴主張：
  (一)被告乙○○原任職被告富邦人壽保險股份有限公司（下稱富
    邦人壽），被告丁○○於被告乙○○任職期間為其主管。被
    告乙○○於94年6 月底化名「陳劭維」率領4 名自稱富邦金
    控股份有限公司（下稱富邦金控）金融資產管理中心同事等
    人至原告所營兆孚有限公司，在同行眾人虛張聲勢哄抬地位
    之情況下，原告誤信被告乙○○為具有「專業理財證照」資
    格之富邦金控金融資產管理中心主任，足堪擔任理財人員一
    職，因此同意其代原告規劃理財、節稅及子女贈與、配偶保
    險等事宜。原告嗣即依被告乙○○之指示，先於94年7 月12
    日，交付新臺幣（下同）7,410,000 元、1,318,680 元為原
    告配偶及子女購買壽險保單7 份，復於94年7 月14日，交付
    美金500,000 元購買富邦保險吉祥變額萬能終身壽險（Ａ型
    ）投資型保單（保單編號：Ｚ000000000-00，下稱第一張保
    單）15,970,000元，再於94年10月25日交付美金330,000 元
    購富邦保險吉祥變額萬能終身壽險（Ａ型）投資型保單（保
    單編號：Ｚ000000000-00，下稱第二張保單）11,300,000元
    ，迨至94年8 月10日，再將6,000,000 元存入原告帳戶，以
    支付原告配偶及子女隔年之保費。詎被告乙○○為牟取上開
    財物，竟於94年11月16日向原告誆稱基於理財之需求，建議
    原告將上開投資型保單轉換基金操作，要求原告先贖回第一
    張保單，原告依其指示贖回並將所得款項11,437,567元存入
    原告設於富邦銀行敦南分行帳戶後，被告乙○○再以靈活操
    作為由，要求原告出具空白取款憑條交其收執，以利其掌握
    商機轉換基金理財，並於94年11月23日以該取款憑條冒用原
    告名義提領11,000,000元挪為私用。嗣又以相同手法，冒用
    原告名義於95年5 月26日將原告解約金4,900,000 元逕行提
    領挪為私用。至原告為繳納隔年保費之6,000,000 元，被告
    乙○○則誆稱該公司業務員得代辦保險費繳納之一切程序，
    並於94年8 月11日，以代原告辦理定期存單為由，要求原告
    簽立空白取款憑條，旋以該空白取款憑條提領該6,000,000
    元，除代原告繳納保費1,296,221 元外，餘款4,703,779 元
    均予私吞，因被告富邦人壽自知理虧同意代墊原告應納保費
    之3,340,000 元，原告迄今仍受有1,363,779 元之損害。
  (二)關於保費1,363,779元部分：
  1.被告乙○○為被告富邦人壽業務員，經手收受富邦人壽保戶
    繳納保費之業務，原告係在被告乙○○提供之保險服務下，
    以被告乙○○為業務員，為配偶及子女購買保單7 份，並繳
    納第一期保費，原告交付之6,000,000 元，被告乙○○僅將
    其中之1,296,221 元用以繳納保險費，餘款4,703,779 元則
    予私吞，致原告受有1,363,779 元之損害（按：被告富邦人
    壽同意代墊其中之3,340,000 元），原告自得依民法第184
    條第1 項前段規定請求被告乙○○賠償損害。
  2.被告丁○○為了爭取保險業績，放任所屬不具投資型保單業
    務員資格之被告乙○○逕行與原告接觸，致被告乙○○得在
    業務開發過程中同時為原告及配偶締結多份投資型保單與其
    他人壽保單，而為原告之保險業務員，並向原告收取保費，
    進而侵吞原告所有之款項，被告丁○○自應依民法第184 條
    第1 項前段、第2 項、第185 條第1 項前段規定，與被告乙○○連帶負擔侵權行為損害賠償之責。
  3.被告乙○○為富邦人壽指派服務原告家族之保險業務員，原
    告家族不論投資型保險、一般人壽保險，其第一期保費均係
    交予被告乙○○收受，並因而取得保單，與被告富邦人壽成
    立保險契約，被告乙○○收受原告所交付擬購買定存單以支
    付續期保費之6,000,000 元款項，自屬執行職務或與執行職
    務密切關連之行為，依民法第188 條第1 項前段規定，被告
    富邦人壽應與其受僱人連帶負損害賠償之責。
  4.原告所交付之取款憑條、定存單均係為支付以原告配偶林淑
    美為要保人編號：Ｚ000000000-00 、Ｚ000000000-00 、Ｚ000
    000000-00 0張保單之保費，被告富邦人壽之履行輔助人即
    被告乙○○私自侵吞保費，依民法第224 條前段規定，林淑
    美得得對被告富邦人壽主張債務不履行，茲林淑美業將此部
    分權利讓與原告，原告自亦得本於債務不履行之規定對被告
    富邦人壽有所請求。
  (三)關於贖回款11,000,000元、4,900,000元部分：
  1.原告向被告富邦人壽購買之第一張保單，係屬投資型保單，
    保戶可於保險期間內斟酌變更保險所連結之投資標的，原告
    乃於94年、95年間先後二次要求被告乙○○辦理投資標的之
    變更事宜，被告乙○○趁執行此保險業務工作之際，意圖為
    自己不法之所有，未實際履行變換投資標的，而將擬變換投
    資標的之金額予以侵占，依民法第184 條第1 項前段規定，
    被告乙○○自應負擔損害賠償責任。
  2.被告丁○○明知相關法令嚴格禁止不具有「投資型保險商品
    業務員」資格者對外招攬或從事投資型保單業務的相關服務
    行為，其以自身「投資型保險商品業務員」資格供被告乙○○使用，致其得以在外招搖行騙，並使其得以順利完成原告
    投資型保單之開立，事後繼續放任被告乙○○提供後續服務
    ，僅聽憑被告乙○○即辦理投資型保單投資標的轉換、贖回
    或解約，致原告誤信被告乙○○建議之操作方式或交付財物
    ，被告丁○○顯有違背職務上應注意義務之故意過失，更違
    反以「保護保戶權益為目的」之函釋法令，依民法第184 條
    第1 項前段、第2 項、第185 條第1 項前段規定，其應與乙○○連帶負擔損害賠償之責。
  3.被告乙○○招攬投資型保單並提供後續相關服務均屬職務自
    體行為，其在提供投資型保單後續服務過程中，建議轉換投
    資標的基金操作，並告知錯誤方法，而從中上下其手侵占原
    告帳戶款項等，均屬職務關聯行為或職務機會行為。被告丁○○容任不符資格之被告乙○○借牌經辦處理投資型保單服
    務，屬濫用職務、職務關聯或職務機會行為。原告因被告乙○○、丁○○上開行為而受有損害，依民法第188 條第1 項
    前段規定，被告富邦人壽自應與被告乙○○、丁○○連帶負
    損害賠償責任。
  4.被告就系爭第一張保單、第二張保張與被告富邦人壽間有保
    險契約法律關係存在，被告富邦人壽之履行輔助人即被告乙○○、丁○○於執行職務有故意或過失之情形，依民法第22
    4 條前段規定，被告富邦人壽應與被告乙○○、丁○○負同
    一責任。
  (四)聲明：
  1.被告應連帶給付原告17,263,779元，及自95年9 月1 日起至
    清償日止，按年息5%計算之利息。
  2.願供擔保，請准宣告假執行。
三、被告富邦人壽、丁○○抗辯：
  (一)關於保費1,363,779元部分：
    原告並未於台北富邦商業銀行股份有限公司（下稱富邦商銀
    ）購買任何定期存單，且原告配偶及子女之壽險保單，早已
    勾選以「金融機構自動轉帳」方式繳納續期保費，並無委請
    被告乙○○代繳隔年保費之必要，原告主張其將前所購買之
    定期存單6,000,000 元交予被告乙○○，請其將定期存單解
    約代為繳納隔年之保費，核與事實不符。縱該等款項係原告
    交付被告乙○○用以繳納隔年之保費，然此僅為原告與被告
    乙○○間之委任契約關係，並非被告富邦人壽所聘保險業務
    員於其業務範圍內應辦理之事項，不問原告與被告乙○○間
    作何約定，亦不問被告乙○○有無違反渠等間之委任意旨而
    造成原告之損害，均非被告富邦人壽所得置喙，原告主張被
    告富邦人壽應依民法第188 條第1 項前段規定負僱用人連帶
    賠償責任，並無理由。
  (二)關於贖回款11,000,000元、4,900,000元部分：
  1.原告於94年7 月12日購買第一張保單時，選擇「花旗美元基
    金（40% ）」、「富邦如意基金（20% ）」、「天達環球能
    源基金（40% ）」三檔基金為投資標的，嗣於94年8 月31日
    ，原告持該保單正本親洽被告富邦人壽櫃檯將投資標的轉換
    為「德盛東方入息基金（20% ）」、「友邦旗艦全球平衡組
    合基金（20% ）」、「天達環球能源基金（60% ）」，迨至
    94年11月9 日，原告再持該保單正本親至被告富邦人壽櫃檯
    辦理「部分投資標的終止」，將「德盛東方入息基金（20%
    ）」、「天達環球能源基金（60% ）」二檔基金贖回，被告
    富邦人壽並於94年11月16日將原告贖回款項11,437,387元匯
    入原告設於富邦商銀敦南分行帳戶，投資標的之轉換與投資
    標的之贖回不同應為原告所明知，而「德盛東方入息基金（
    20% ）」、「天達環球能源基金（60% ）」二檔基金既經原
    告贖回，原告94年11月23日委請被告乙○○提領11,000,000
    元，自不可能再改買同一基金商品，且其投資型保單帳戶內
    ，亦不可能再有該二檔基金之存在，原告以所謂之「帳戶價
    值通知函」，主張其交付空白取款憑條係依被告乙○○之建
    議，將原告基金轉換為其他類型基金操作，無可採信。
  2.原告於95年5 月15日即贖回第一張保單之投資標的「友邦旗
    艦全球平衡組合基金（20% ）」，因帳戶內已無任何基金組
    合，故依約辦理第一張保單解約申請，並繳回該保單正本，
    被告富邦人壽亦於95年5 月26日將贖回款項4,965,829 元匯
    入原告設於富邦商銀敦南分行帳戶，原告投資型保單帳戶內
    既無任何投資基金組合，其以所謂之「投資組合報告書」主
    張迄至95年6 月15日，其投資基金之帳戶內尚餘4,532,613
    元，自屬不實。
  3.原告與被告富邦人壽間發生保費繳納爭議後，被告富邦人壽
    即進行內部調查，始知被告乙○○與原告間有私人間代操資
    金、授權買賣有價證券之約定，原告委託被告乙○○提領11
    ,000,000元、4,900,000 元之事，與系爭投資型保單轉換投
    資標的完全無關，被告乙○○代操資金買賣有價證券失利，
    客觀上或實際上均與被告富邦人壽之保險業務無關聯性，亦
    非職務上予以機會之行為，被告乙○○代操資金時縱有侵權
    行為情事，亦與被告乙○○執行被告富邦人壽之職務無涉，
    自無令被告富邦人壽依民法第188 條第1 項前段規定負僱用
    人連帶賠償責任之理。
  (三)原告委託被告乙○○代操失利，非屬保險業務員職務上之行
    為，與被告乙○○執行被告富邦人壽之職務無涉，亦與被告
    乙○○是否具備投資型保單業務員資格、是否盜用被告丁○○名義招攬系爭投資保單無因果關係存在，原告請求被告富
    邦人壽、丁○○連帶賠償，於法無據。
  (四)聲明：
  1.駁回原告之訴及假執行之聲請。
  2.如受不利之判決，願供擔保，請准宣告免為假執行。
四、被告乙○○未於言詞辯論期日到場，亦未提出書狀為任何聲
    明、陳述。
五、兩造不爭執之事項：
  (一)被告乙○○於94年4 月至95年9 月8 日任職被告富邦人壽，
    擔任保險業務員，被告丁○○則任職被告富邦人壽，擔任襄
    理一職。
  (二)原告因與被告乙○○接洽投保事宜，於94年7 月12日，交付
    7,410,000 元、1,318,680 元為原告配偶及子女購買壽險保
    單7 份，於94年7 月14日，交付美金500,000 元購買第一張
    保單即富邦保險吉祥變額萬能終身壽險（Ａ型）投資型保單
    （保單編號：Ｚ000000000-00）15,970,000元，於94年10月
    25日，交付美金33 0,000元購買第二張保單即富邦保險吉祥
    變額萬能終身壽險（Ａ型）投資型保單（保單編號：Ｚ0000
    00000-00）11,300,000元。
  (三)原告配偶林淑美於94年8 月10日匯款6,000,000 元至原告設
    於富邦商銀敦南分行帳戶，該款項經人於94年8 月11日持原
    告親簽姓名之取款憑條至富邦商銀襄陽分行提領6,000,000
    元。
  (四)原告於94年11月9 日持其購買之第一張保單正本親至被告富
    邦人壽櫃檯辦理「部分投資標的終止」，將「德盛東方入息
    基金（20% ）」、「天達環球能源基金（60% ）」二檔基金
    贖回，被告富邦人壽於94年11月16日將原告贖回款項11,437
    ,387元匯入原告設於富邦商銀敦南分行帳戶，該款項經人於
    94年11月23日持原告親簽姓名之取款憑條至富邦商銀襄陽分
    行提領11,000,000元。
  (五)原告於95年5 月15日贖回「友邦旗艦全球平衡組合基金（20
    % ）」，並辦理保單解約申請，繳回第二張保單正本，被告
    富邦人壽於95年5 月26日將贖回款4,965,829 元匯入原告設
    於富邦商銀敦南分行帳戶，該款項經人於95年5 月26日持原
    告親簽姓名之取款憑條至富邦商銀襄陽分行提領4,900,000
    元。
  (六)被告乙○○為原告配偶及子女繳納95年7 月到期之保費1,29
    6,221 元，被告富邦人壽於財政部金融保險局協調會中同意
    先行代墊以原告配偶林淑美為要保人之壽險保單保費3,340,
    000 元。
六、得心證之理由：
    原告主張被告乙○○執行職務或為與執行職務密切關連之行
    為時，將原告所交付之款項侵占入己，被告丁○○為被告乙○○任職期間之主管，被告富邦人壽為被告乙○○之僱用人
    ，渠等應連帶賠償原告所受損害，為被告富邦人壽、丁○○
    所否認，並以前詞置辯，是本件所應審究者為：(一)被告乙○○是否侵占原告所有之4,703,779 元、11,000,000元、4,90
    0,000 元？(二)被告富邦人壽就被告乙○○之行為，應否依民
    法第188 條第1 項前段規定負連帶賠償之責？應否依民法第
    224 條前段規定負同一責任？(三)被告丁○○應否負侵權行為
    損害賠償責任？應否與被告乙○○負共同侵權行為損害賠償
    責任？(四)被告富邦人壽就被告丁○○之行為，應否依民法第
    188 條第1 項前段規定負連帶賠償之責？應否依民法第224
    條前段規定負同一責任？(五)原告遲延利息之請求，其起算點
    為何？茲論述如下：
  (一)被告乙○○是否侵占原告所有之4,703,779 元、11,000,000
    元、4,900,000 元？
    按因故意或過失，不法侵害他人之權利者，負損害賠償責任
    ，民法第184 條第1 項前段定有明文。被告乙○○於94年8
    月11日、94年11月23日、95年5 月26日，持原告親簽姓名之
    空白取款憑條，至富邦商銀襄陽分行，將原告富邦商銀敦南
    分行帳戶內之6,000,000 元、11,000,000元、4,900,000 元
    予以提領，存入其所指定之帳戶，挪為己用，已據原告提出
    取款憑條、歷史對帳單為證（本院卷一第20、86、148 、14
    9 頁），並經證人即富邦商銀襄陽分行承辦人員丙○○○本
    院審理時，證稱：「（請即確認當天到銀行領現的人，是否
    現在在庭的原告甲○○先生）？不是」、「（為何存款取款
    憑條下方註記「甲○○」是否表示到場提領的人？）超過10
    0 萬元領現的部份，我們都會作大額申報，我們要登記的內
    容是實質到現場領現的人，然後要登記他的身分證字號，當
    天之所以登記甲○○是因為到場的乙○○告訴我們客戶甲○○在樓上的車上（銀行在地下一樓），不方便下來，所以才
    會登記領現的人就是原告甲○○本人」、「（如何確認到場
    的人是乙○○？）因為乙○○常常到我們銀行辦事情，所以
    我知道他是乙○○」、「（是否因為剛才所述的原因，所有
    的電腦資料及登記簿均登記領現之人為原告甲○○本人？）
    電腦建置的部份是登記原告甲○○，洗錢防制法登記簿是以
    手寫的方式記載乙○○」、「（94年8 月11日的600 萬元、
    94年11月23日的1100萬元、95年5 月26日的490 萬元等三筆
    款項的模式是否都如剛剛所述？）是的，都是由乙○○本人
    到現場領現，說法也都一樣，登記的方式也都是電腦建置的
    部份是登記原告甲○○，洗錢防制法登記簿是以手寫的方式
    記載乙○○」等語（本院卷二第127 頁反面、第128 頁），
    且有富邦商銀襄陽分行99年3 月23日北富銀襄陽字第099100
    0010號函及函附之存入帳戶明細、存入憑條在卷可稽（本院
    卷二第168-173 頁），原告主張被告乙○○將其所有之4,70
    3,779 元（按：扣除被告乙○○代繳之保費1,296,621 元，
    被告侵占之金額為4,703,779 元，再扣除被告富邦人壽代繳
    之3,340,000 元，原告所受之損害為1,363,779 元）、11,0
    00,000元、4,900,000 元予以侵占入己，應堪信為真實，按
    之上開規定，原告自得請求被告乙○○賠償其所受損害17,2
    63,779元（1,363,779 ＋11,000,000＋4,900,000 ＝17,263
    ,779）。
  (二)被告富邦人壽就被告乙○○之行為，應否依民法第188 條第
    1 項前段規定負連帶賠償之責？應否依民法第224 條前段規
    定負同一責任？
  1.按僱用人藉使用受僱人而擴張其活動範圍，並享受其利益。
    就受僱人執行職務之範圍，或所執行者適法與否，恆非與其
    交易之第三人所能分辨，為保護交易之安全，如受僱人之行
    為在客觀上具備執行職務之外觀，而侵害第三人之權利時，
    僱用人固應依民法第188 條第1 項規定與受僱人負連帶賠償
    責任。然若於客觀上並不具備受僱人執行職務之外觀，或係
    受僱人個人之犯罪行為而與執行職務無關，自無命僱用人負
    賠償責任之理（最高法院98年臺上字第763 號判決意旨參照
    ）。又民法第224 條前段規定債務人之代理人或使用人關於
    債之履行有故意或過失時，債務人應與自己之故意或過失，
    負同一責任，係就債之履行，其代理人或使用人有故意或過
    失之情形而言，如與債之履行無關，僅因利用執行職務之機
    會，侵害債權人之權利者，則為侵權行為而非債務不履行。
  2.原告固以被告乙○○為被告富邦人壽業務員，經手收受富邦
    人壽保戶繳納保費之業務，主張被告富邦人壽就被告乙○○
    侵占保費4,703,779 元之行為（按：扣除被告富邦人壽代墊
    之3,340,000 元後，原告實際損害為1,363,779 元），應依
    民法第188 條第1 項前段、第224 條前段規定負連帶賠償之
    責或負同一責任等語。惟查：
  (1)原告向被告富邦人壽購買之投資型保單、壽險保單，其經手
    保費收取業務者為訴外人莊茂楨，而非被告乙○○，有續次
    保費送金單在卷可憑（本院卷一第21頁），原告於其起訴狀
    亦載明：「原告及家人所投保之保險單，收費人員均為莊茂
    楨」等語（本院卷一第16頁），足見原告明知其所購保單之
    保費收取業務非被告乙○○之職務範圍，被告乙○○侵占原
    告所交付之保費，與其執行業務員之職務顯然無關，依上所
    述，自難責令被告富邦人壽依民法第188 條第1 項前段規定
    負賠償責任。
  (2)被告乙○○係於94年8 月11日以原告親簽姓名之空白取款憑
    條提領系爭6,000,000 元，有取款憑條在卷可憑（本院卷一
    第86頁），距原告配偶及子女隔年壽險保費繳納期限（95年
    7 月間），其間近1 年，原告主張其於1 年前即預先將款項
    交付被告乙○○以支付隔年應繳納之保費，核與常情不符，
    尚難憑採。且依原告所為之陳述，被告乙○○於94年8 月11
    日自原告帳戶提領該6,000,000 元後，根本未實際辦理定存
    ，而交付偽造之定存單欺矇原告後侵占款項（本院卷三第57
    頁），則原告交付系爭6,000,000 元予被告乙○○之目的應
    係為辦理定期存款，僅隔年之保費將以該定期存款解約後之
    款項繳納而已，凡此，觀諸乙○○95年8 月31日書立之切結
    書記載：「解約後於95年7 月保戶交代代繳保戶家族之所有
    保險費用途」等語即明（本院卷三第29頁），而被告乙○○
    於臺灣士林地方法院檢察署96年度偵字第4698號侵占案件偵
    查中，供稱：「600 萬定存的那一筆，林淑美先生甲○○交
    給我時說要把這一筆金錢作為第二年度的續期保費」、「我
    承認是未經過當事人甲○○同意即將該筆定存解約金600 萬
    元移作買賣股票投資之用」等語亦為同一意旨（本院卷二56
    、58頁）。原告交付系爭6,000,000 元予被告乙○○之目的
    既在於辦理定期存單，辦理定期存款又與保險契約之履行無
    關，亦非保險業務員之職務範圍，縱該款項最終將解約用以
    繳納保費，亦僅被告乙○○本於其與原告間之約定代為辦理
    定期存款、代為繳納保費而已，被告乙○○受領該筆款項要
    與系爭保險契約之履行、保險業務員所執行之職務無關，按
    之上開說明，被告富邦人壽自無須依民法第188 條第1 項前
    段規定負連帶賠償之責，亦無依民法第224 條前段規定負同
    一責任之餘地。
  3.原告復以被告乙○○於提供投資型保單後續服務過程，故意
    告知錯誤方法而侵占原告所有之11,000,000元、4,900,000
    元，或為職務自體行為，或為職務關聯行為，或職務機會行
    為，被告富邦人壽應依民法第188 條第1 項前段、第224 條
    前段規定負連帶賠償之責或負同一責任等語。惟查：
  (1)所謂投資型保單，係指要保人於投保時，於保單所附之連結
    投資標的（通常為基金或債券），先行選擇單一或複數之投
    資標的，於保險事故發生（即被保險人死亡或殘廢）或保險
    期間屆滿時，保險人擔保給付一定保險金額予受益人之保險
    契約。申言之，如保險事故發生或保險期間屆滿時，投資標
    的之淨值總和高於（或等於）保險金額，保險人應按理賠當
    時投資標的之淨值結算給付予受益人，如保險事故發生或保
    險期間屆滿時，投資標的之淨值低於約定之保險金額，則由
    保險人按要保人投資時約定之一定保險金額給付予受益人，
    此際投資標的淨值低於保險金額之損失，應由保險人吸收（
    即保險人至少應負給付保險金額予受益人之義務），至於要
    保人訂約時投入金額與一定保險金額間之差額損失，其風險
    則由要保人自行承擔。因投資標的係由要保人於保險契約訂
    定時自行依據當時投資標的之市況加以選擇，其淨值（或價
    格）通常瞬息萬變，故投資型保單多訂有投資標的轉換、贖
    回（部分終止）或解約之條款，俾要保人之投資獲進一步之
    保障，先予敘明。
  (2)原告於94年7 月12日購買第一張保單時，選擇「花旗美元基
    金（40% ）」、「富邦如意基金（20% ）」、「天達環球能
    源基金（40% ）」三檔基金為投資標的，有第一張保單在卷
    可稽（本院卷一第157-159 頁）。嗣於94年8 月31日，原告
    將第一張保單之投資標的轉換為「德盛東方入息基金（20%
    ）」、「友邦旗艦全球平衡組合基金（20% ）」、「天達環
    球能源基金（60% ）」，並於轉換之投資標的旁簽名確認，
    復有契約投資內容變更申請書（吉祥系列商品專用）附卷足
    憑（本院卷一第184 頁）。迨至94年11月9 日，原告就第一
    張保單辦理「部分投資標的終止」，將「德盛東方入息基金
    （20% ）」、「天達環球能源基金（60% ）」二檔基金贖回
    ，其申請書關於「辦理部分投資終止者，請填寫匯款資料」
    、「戶名」之記載係由原告親自填寫，被告富邦人壽於94年
    11月16日將原告贖回款項11,437,387元匯入申請書所載之富
    邦商銀敦南分行帳戶，亦有辦理部分投資終止申請書為憑（
    本院卷一第185 頁）。系爭投資型保單係以投資標的轉換、
    贖回（部分終止）、解約之方式進行投資，原告就其所購之
    第一張保單既曾先後辦理投資標的之轉換、部分投資標的之
    終止二項業務，相關申請書復由其親自填寫，其對辦理投資
    標的轉換、部分終止之程序，及辦理投資標的轉換時，無須
    填寫匯款資料，亦不涉及轉帳或現金提領、交付之事應有所
    悉。而被告乙○○所侵占之11,000,000元，係原告贖回第一
    張保單投資標的「德盛東方入息基金（20% ）」、「天達環
    球能源基金（60% ）」後，另行以交付空白取款憑條之方式
    使被告乙○○據以提領並持有，其交付款項之方式與系爭投
    資型保單轉換投資標的僅須填寫申請書之方式迥不相同，客
    觀上即足以判斷該行為與系爭投資型保單之後續程序無關，
    難認被告乙○○受領該款項具備投資型保單業務員執行職務
    之外觀，原告交付或被告乙○○受領該11,000,000元均係本
    於原告與被告乙○○間之約定，被告富邦人壽抗辯原告與被
    告乙○○間另有代操資金買賣有價證券之約定，其交付系爭
    11,000,000元與系爭投資型保單無關，應屬非虛。
  (3)雖原告主張其贖回投資標的「德盛東方入息基金（20% ）」
    、「天達環球能源基金（60% ）」，係因被告乙○○建議變
    更投資標的進行操作，其目的並非在於結清第一張保單內之
    11,000,000元，否則被告乙○○何須製作「帳戶價值通知函
    」以取信原告等語。惟查：原告所提之「帳戶價值通知書」
    ，其署名者為富邦投資顧問股份有限公司（下稱富邦投顧）
    ，其抬頭載明為「富邦投顧」，並非被告富邦人壽，且其要
    保人欄後方註記「代操」二字，所記載之帳戶價值通知週期
    為「94年12月9 日至94年12月22日」、「94年12月9 日至95
    年6 月29日」，基金名稱為「德勝（盛）東方入息基金」、
    「天達環球能源基金」，有上開「帳戶價值通知書」為憑（
    本院卷一第132 、133 頁）。原告於94年11月9 日贖回「德
    盛東方入息基金」、「天達環球能源基金」二檔基金，其贖
    回之目的如僅為轉換投資標的，而非結清第一張保單內之
    11,0 00,000 元，其轉換後之投資標的理當與「德盛東方入
    息基金」、「天達環球能源基金」二檔基金不同，且寄送「
    帳戶價值通知書」者應為被告富邦人壽，而非富邦投顧，其
    「帳戶價值通知書」所示之投資標的除轉換後之投資標的外
    ，亦應包括第一張保單尚未贖回之投資標的「友邦旗鑑全球
    平衡組合基金（20% ）」，要保人欄後方更無註記「代操」
    二字之可能，原告對於被告乙○○所交付之「帳戶價值通知
    書」，其署名者、抬頭變更為富邦投顧，要保人欄後方註記
    「代操」二字，轉換後之投資標的仍為「德勝（盛）東方入
    息基金」、「天達環球能源基金」，甚或未記載其尚未贖回
    之「友邦旗鑑全球平衡組合基金（20% ）」，既未加以質疑
    ，堪認其與被告乙○○間確有循系爭投資型保單以外途徑進
    行投資（代操資金買賣基金）之約定，原告交付空白取款憑
    條予被告乙○○，使之得以提領贖回款項11,000,000元之目
    的，應在履行其與被告乙○○間之約定，由被告乙○○改以
    其他途徑投資「德盛東方入息基金」、「天達環球能源基金
    」二檔基金，而非變更第一張保單之投資標的，原告就該
    11,000,000元與第一張保單係屬不同投資一事應知之甚詳，
    否則原告對於受理投資單位變更為富邦投顧、要保人欄位加
    註「代操」二字、變換後之投資標的仍為同一基金，甚或帳
    戶價值短少近5, 000,000元（按即「友邦旗鑑全球平衡組合
    基金（20% ）」之價值）等事項何以均未加以質疑？被告乙○○既本於其與原告間代操資金買賣基金之約定而受領系爭
    11,000,000元，原告因被告乙○○侵占所受之損害，即與系
    爭保險契約之履行、保險業務員所執行之職務無關，原告主
    張被告富邦人壽應依民法第188 條第1 項前段、第224 條前
    段規定就被告乙○○所侵占之11,000,000元負連帶賠償之責
    或負同一責任等語，尚非可採。
  (4)被告乙○○於原告贖回第一張保單之投資標的「友邦旗艦全
    球平衡組合基金（20% ）」，並辦理第一張保單解約時，以
    原告親簽姓名之空白取款憑條，將被告富邦人壽95年5 月26
    日匯入原告富邦商銀敦南分行帳戶之4,900,000 元予以提領
    ，固有取款憑條附卷可稽（本院卷一第20頁）。惟依原告向
    財團法人中華民國消費者文教基金會申訴之內容，被告乙○○於94年12月23日即向原告說明其係循富邦金控另一管道投
    資，並於95年5 月23日建議原告辦理第一張保單解約，待被
    告富邦人壽於95年5 月24日將贖回款4,965,829 元匯入原告
    上開帳戶後，復建議原告將其中之4,900,000 元投入富邦投
    信帳戶，故取得原告親簽姓名之空白取款憑條，而自原告上
    開帳戶提領4,900,000 元，有申訴書在卷足憑（本院卷二第
    156 頁反面、第157 頁），顯見原告交付親簽姓名之空白取
    款憑條予被告乙○○時，已明確知悉自上開帳戶提領之4,90
    0,000 元將投入所謂之富邦投信帳戶，與其先前向被告富邦
    人壽所購之投資型保單無涉，被告乙○○受領該4,900,000
    元款項完全不具備執行保險業務員職務之外觀，亦與保險契
    約之履行無關，其將該等款項予以侵占，核屬其個人之犯罪
    行為，揆諸前揭說明，被告富邦人壽自無須就被告乙○○所
    侵占之4,900,000 元依民法第188 條第1 項前段規定負連帶
    賠償之責，或依民法第224 條前段規定負同一責任。
  (三)被告丁○○應否負侵權行為損害賠償責任？應否與被告乙○○負共同侵權行為損害賠償責任？
    按民法第185 條第1 項所謂共同侵權行為，須共同行為人皆
    具備侵權行為之要件始能成立（最高法院22年上字第3437號
    判例意旨參照）。次按損害賠償之債，以有損害之發生及有
    責任原因之事實，並二者之間，有相當因果關係為成立要件
    。故原告所主張損害賠償之債，如不合於此項成立要件者，
    即難謂有損害賠償請求權存在（最高法院48年臺上字第481
    號判例意旨參照）。又所謂相當因果關係，係以行為人之行
    為所造成之客觀存在事實為觀察，依吾人智識經驗判斷，通
    常均有發生同樣損害結果之可能者，該行為人之行為，即與
    損害間有因果關係（最高法院95年臺上字第449 號裁判意旨
    參照）。原告罹受損害係因其委託被告乙○○代為操作資金
    買賣基金遭被告乙○○侵占所致，已如前述，關於系爭投資
    型保單即第一張保單、第二張保單，原告並未受有任何損害
    ，關於原告配偶及子女壽險保費之繳交，則係被告乙○○本
    於其與原告間之約定而為與系爭保險契約之履行、保險業務
    員所執行之職務無關，原告所受之損害與被告乙○○是否以
    被告丁○○之名義招攬系爭壽險保單、投資型保單間，難謂
    有相當因果關係存在，依上所述，被告丁○○自不負侵權行
    為或共同侵權行為損害賠償責任。
  (四)被告富邦人壽就被告丁○○之行為，應否依民法第188 條第
    1 項前段規定負連帶賠償之責？應否依民法第224 條前段規
    定負同一責任？
    被告丁○○不負侵權行為或共同侵權行為損害賠償責任，既
    如前述，依民法第188 條第1 項前段規定，被告富邦人壽自
    無須與之負連帶損害賠償責任。又原告並未因系爭投資型保
    單受有損害，壽險保費部分，則係原告委託被告乙○○代辦
    定期存款而遭被告乙○○予以侵吞，被告丁○○就系爭保險
    契約之履行並無何故意或過失，依民法第224 條前段規定，
    被告富邦人壽亦無與之負同一責任可言，原告主張被告富邦
    人壽就被告丁○○之行為，應依民法第188 條第1 項前段、
    第224 條前段規定負連帶賠償之責或同一責任，自不足採。
  (五)原告遲延利息之請求，其起算點為何？
    按給付無確定期限者，債務人於債權人得請求給付時，經其
    催告而未為給付，自受催告時起，負遲延責任。其經債權人
    起訴而送達訴狀，或依督促程序送達支付命令，或為其他相
    類之行為者，與催告有同一之效力。又遲延之債務，以支付
    金錢為標的者，債權人得請求依法定利率計算之遲延利息。
    民法第229 條第2 項、第233 條第1 項前段分別定有明文。
    原告請求被告乙○○賠償其所受損害，屬無確定期限之給付
    ，而原告自其得請求時起，並未催告被告乙○○為給付，依
    上開規定，被告乙○○應自起訴狀繕本送達翌日即97年10月
    6 日起始負遲延責任，則原告關於本件損害賠償遲延利息之
    請求，應自97年10月6 日起算，原告請求自95年9 月1 日起
    算之遲延利息，於法無據，其超過部分，不應准許。
  (六)綜上，被告乙○○侵占原告所有之4,703,779 元、11,000,0
    00元、4,900,000 元，致原告受有損害17,263,779元（1,36
    3,779 ＋11,000,000＋4,900,000 ＝17,263,779），原告依
    民法第184 條第1 項前段規定，請求被告乙○○賠償其所受
    損害，於法有據。又原告所受損害係因其委託被告乙○○代
    辦定期存款、代操資金買賣基金所致，非被告乙○○執行職
    務之範圍，與系爭保險契約之履行無涉，亦與被告丁○○之
    行為無因果關係，被告丁○○不負侵權行為或共同侵權行為
    損害賠償責任，被告富邦人壽就被告乙○○、丁○○之行為
    ，無須依民法第188 條第1 項前段、第224 條前段規定負連
    帶賠償之責或同一責任，原告請求被告富邦人壽、丁○○連
    帶賠償其所受損害，洵非正當，不應准許。
七、從而，原告依民法第184 條第1 項前段規定，請求被告乙○○給付17,263,779元，及自97年10月6 日起至清償日止，按
    年息5%計算之利息，為有理由，應予准許，逾此部分之請求
    ，為無理由，應予駁回。至原告依民法第184 條第1 項前段
    、第2 項、第185 條第1 項前段、第188 條第1 項前段、第
    224 條前段規定，請求被告丁○○、富邦人壽連帶給付17,2
    63,779元，及自95年9 月1 日起至清償日止，按年息5%計算
    之利息，亦無理由，自應駁回。
八、原告陳明願供擔保聲請宣告假執行，就其勝訴部分，核無不
    合，爰酌定相當擔保金額予以准許，並依職權宣告被告乙○○如預供相當擔保金額，得免為假執行。至原告敗訴部分，
    其假執行之聲請，亦失所附麗，應併予駁回。
九、本件事證已臻明確，兩造其餘攻擊防禦方法及所提證據，核
    與本件判決結果不生影響，爰不另一一論述，併予敘明。
十、結論：本件原告之訴為一部有理由，一部無理由，依民事訴
    訟法第385 條第1 項前段、第79條、第390 條第2 項、第39
    2 條第2 項，判決如主文。
中    華    民    國    99    年    8     月    5     日
                  民事第二庭    法  官  陳秀貞
以上正本係照原本作成。
如對本判決上訴，須於判決送達後20日內向本院提出上訴狀。
中    華    民    國    99    年    8     月    5     日
                                書記官  劉碧輝

司法院資訊處製作；財團法人民間司法改革基金會備份。
